最高法院刑事判決　　　　　　九十六年度台上字第二四一五號
上訴人即被告　甲○○
選 任辯護 人　黃進祥律師
　　　　　　　江順雄律師
　　　　　　　黃建雄律師
上訴人即被告
甲○○ 之 母　丁○○
上訴人即被告　乙○○
　　　　　　　丙○○
上列上訴人等因被告等殺人案件，不服台灣高等法院台南分院中
華民國九十六年二月六日第二審判決（九十五年度上重訴字第一
一三三號，起訴案號：台灣台南地方法院檢察署九十五年度偵字
第五一七八、五四四０號），提起上訴，本院判決如下：
    主  文
原判決關於甲○○、乙○○、丙○○部分撤銷，發回台灣高等法
院台南分院。
丁○○之上訴駁回。
    理  由
一發回部分
本件原判決認定上訴人即被告甲○○、乙○○、丙○○及已判刑
確定之張宗賢於民國九十年十月六日凌晨二時許，同在台南市○
○○路一心 KTV唱歌、飲酒，適遇警臨檢，四人為躲避臨檢而決
定離開該處，甲○○及乙○○則分別自 KTV外花圃內取出預藏之
西瓜刀二把，乙○○將其中一把置於自己所著長袖外套袖中，甲
○○則將另一把直立置於所駛之車牌號碼 ORY－五六七號重型機
車腳踏板處，甲○○駕駛該重型機車搭載乙○○；張宗賢、丙○
○則分別駕駛車牌號碼不詳之野狼復古型重型機車及水藍色輕型
機車，四人相約同行擬前往乙○○位於台南市安南區之租屋處。
乙○○等四人行至台南市○區○○路國立台南第二高級中學前時
，適有吳偉升駕駛機車搭載陳文斌駛至，甲○○、乙○○與吳偉
升互看不順眼，並進而發生口角，乙○○即自外套長袖中抽出西
瓜刀一把高舉，吳偉升見狀即加速駛離，甲○○（後搭載乙○○
）、張宗賢及丙○○則駕車追逐吳偉升。嗣於同日凌晨二時三十
七分許，吳偉升沿台南市○○路○段由東往西方向行駛，經過和
緯路與西門路四段交岔路口後，吳偉升欲躲避追逐，見和緯路二
段對向車道（即由西往東方向）停放一輛垃圾車，即逆向駛至該
垃圾車車前、轉往垃圾車右側、至垃圾車後，再轉至垃圾車左側
，欲伺機躲避追逐。適有丙○○駕駛水藍色機車亦沿和緯路二段
由東往西之方向行駛追至，丙○○明知在後追逐之甲○○、乙○
○二人均與吳偉升發生口角，在開始追逐吳偉升之前，即亮出隨
身攜帶之西瓜刀，甲○○、乙○○二人有殺害吳偉升之意，一旦
追至，將發生致吳偉升於死之結果，竟基於幫助殺人之故意，待
吳偉升機車自垃圾車左側出現時，丙○○為阻擋吳偉升逃跑以便
由甲○○、乙○○下手殺害，即駕駛機車衝向吳偉升所駕駛之機
車，丙○○為免自己受傷，於二車發生撞擊前即先行跳車，待二
車發生撞擊後，丙○○機車機油蓋掉落現場，吳偉升及陳文斌均
人車倒地，陳文斌即跑離現場，吳偉升則因腳部受傷無法逃離，
倒在和緯路二段北側（即由東往西車道旁）之人行道上。迨甲○
○及乙○○追趕而至後，陳、林二人共同基於殺人之犯意聯絡，
分持各自攜帶之西瓜刀，共同朝吳偉升之頭部、手部、臟器及腿
部猛力砍殺十二刀（起訴書誤繕為十三刀，業經公訴檢察官更正
），待吳偉升倒地後，甲○○、乙○○二人仍不罷手繼續砍殺吳
偉升，張宗賢則基於幫助殺人之犯意，在旁大喊「給他死」（台
語），予以助勢，以堅定甲○○、乙○○殺人之決意，使吳偉升
共計受有如原判決附表所示之十二處嚴重刀傷，嗣吳偉升雖經送
醫急救，仍於同日凌晨四時二十三分許，因背胸刀傷出血、出血
性休克而死亡。甲○○、乙○○、張宗賢及丙○○事後，仍依原
定計畫前往乙○○住處，並在途中即台南市○○路北安橋上，將
行兇使用之西瓜刀丟棄於北安橋下。嗣經警據報後，循線於九十
五年三月十六日查獲甲○○、乙○○、張宗賢三人，於九十五年
三月十九日查獲丙○○等情。因而維持第一審關於論處甲○○、
乙○○共同殺人（乙○○累犯）罪刑，及論處丙○○幫助共同殺
人罪刑部分之判決，駁回被告等在第二審之上訴，固非無見。
惟查：(一)、有罪之判決書須將法院依職權認定之犯罪事實翔記於
事實欄，然後於理由內逐一說明其憑以認定之證據，使事實與理
由兩相一致，始為適法；倘若事實記載與卷內證據資料或理由說
明不相適合，均屬判決理由矛盾，其判決當然為違背法令。原判
決事實欄記載甲○○及乙○○各持一把西瓜刀，共同朝吳偉升之
頭部、手部、臟器及腿部猛力砍殺十二刀等情，待吳偉升倒地後
，甲○○、乙○○二人仍不罷手，繼續砍殺吳偉升等情。然查依
原判決附表及卷內驗斷書所載，吳偉升之頭部並無被砍傷，足見
原判決此部分事實之記載先後不符，且與卷內資料亦相齟齬，已
有未合。又原判決既認定吳偉升僅被砍十二刀，吳偉升在倒地前
已被砍殺十二刀，則原判決事實欄所載吳偉升倒地後，甲○○、
乙○○仍繼續砍殺吳偉升一節，何以未致吳偉升受傷？究竟吳偉
升倒地後，甲○○、乙○○有無繼續砍殺？原審未進一步詳查釐
清，亦有調查未盡之違誤。(二)、原判決事實欄記載被告丙○○駕
駛機車衝撞吳偉升所騎機車，致吳偉升及後坐之陳文斌人車倒地
，陳文斌即跑離現場，吳偉升則因腳部受傷無法逃離，倒在和緯
路二段北側之人行道上等情。依此事實，吳偉升既已倒在地上，
何以原判決又認甲○○、乙○○二人持刀將吳偉升砍殺十二刀，
致吳偉升倒地？究竟甲○○、乙○○二人上前砍殺時，吳偉升是
否站立中而被砍殺不支倒地？抑其被砍殺時均係倒臥地下？原審
未予查明，即率行判決，亦有可議。(三)、警卷第八十五頁現場圖
所示吳偉升所騎機車行駛路線係在和緯路上從垃圾車之右側繞到
後方迴轉後，與歹徒之第三輛機車相撞。原判決依此認丙○○係
待吳偉升之機車自垃圾車左側出現時（即自垃圾車後方迴轉至垃
圾車左方時），駕車衝向吳偉升之機車等情。惟證人陳文斌於檢
察官九十五年三月二十八日偵查時結證稱：「（警卷第八十五頁
現場圖）垃圾車位置沒錯，但繞行垃圾車的方向不對，我們是從
路中央這邊經過垃圾車後面，再行經路旁繞行垃圾車的，當時垃
圾車是正向停在路旁。」，「（問：為何繞垃圾車迴轉？）為了
要躲避對方，繞行垃圾車後要逃離現場，結果在垃圾車車頭前方
的位置，就有一男子單獨騎機車，人跳離車後，以機車衝撞我們
」、「繞過垃圾車後，我們沒有逆向行駛。」等語（見偵字第五
四四０號卷第十九頁），其所述情節與上開現場圖所示吳偉升之
行駛路線及二車相撞地點不盡相符。究竟實情為何？丙○○之機
車是否在對向車道上撞及吳偉升之機車？凡此重要待證事項，原
審未予調查且對陳文斌之上開證詞為何不可採，原判決未予說明
，均有違誤。(四)、刑事訴訟法第一百五十九條之五第一項「被告
以外之人於審判外之陳述，雖不符前四條之規定，而經當事人於
審判程序同意作為證據，法院審酌該言詞陳述或書面陳述作成之
情況，認為適當者，亦得為證據」之規定，此所指「審酌該陳述
作成時之情況，認為適當者」，其具體判斷之理由，自應於判決
內加以明。原判決理由欄壹、二適用上開法條時，僅空泛稱「
經本院審酌該等（指共同被告及證人）言詞陳述作成時之情況及
證據取得過程等節，認為上開證據，均有證據能力」，並未具體
說明其論斷之理由，難謂適法。上訴意旨指摘原判決上開部分違
法，尚非全無理由，應認有發回更審之原因。
二上訴駁回部分：
按不服下級法院判決，得向上級法院提起上訴者，以刑事訴訟法
第三百四十四條第一項、第三百四十五條、第三百四十六條及第
三百四十七條分別所列之人為限。本件上訴人丁○○為其子甲○
○殺人案件，不服原審所為第二審之判決，向本院提起第三審上
訴，查甲○○已成年，丁○○既非上開法條所列得提起上訴之人
，其上訴殊非法之所許，應予駁回。
據上論結，應依刑事訴訟法第三百九十七條、第四百零一條、第
三百九十五條前段，判決如主文。
中　　華　　民　　國　九十六　年    五  　月　  三    日
                      最高法院刑事第八庭
                          審判長法官  陳　正　庸
                                法官  賴　忠　星
                                法官  林　開　任
                                法官  林　立　華
                                法官  陳　晴　教
      本件正本證明與原本無異
                                      書  記  官
中　　華　　民　　國　九十六　年　  五 　 月 　十二 　日
                                                    ｍ
